臺灣高等法院刑事判決
110年度上訴字第3525號
上  訴  人  
即  被  告  陳建志


選任辯護人  王清白律師
            陳淳文律師
上  訴  人  
即  被  告  呂玉裕




選任辯護人  游朝義律師
上列上訴人等因違反商業會計法等案件，不服臺灣宜蘭地方法院
110年度訴字第111號，中華民國110年10月5日第一審判決（起訴
案號：臺灣宜蘭地方檢察署109年度偵字第4009號、110年度偵字
第1324號），提起上訴，本院判決如下：
    主  文
原判決撤銷。
陳建志共同犯商業會計法第七十一條第一款之填製不實會計憑證
罪，共柒罪，各處有期徒刑肆月，如易科罰金，均以新臺幣壹仟
元折算壹日。應執行有期徒刑捌月，如易科罰金，以新臺幣壹仟
元折算壹日。
呂玉裕共同犯商業會計法第七十一條第一款之填製不實會計憑證
罪，共柒罪，各處有期徒刑參月，如易科罰金，均以新臺幣壹仟
元折算壹日。應執行有期徒刑陸月，如易科罰金，以新臺幣壹仟
元折算壹日。緩刑貳年。
    事  實
一、陳建志、呂玉裕為夫妻，陳建志係址設宜蘭縣○○鎮○○路○段0
    00號1樓之力峯營造有限公司（下稱力峯公司）之負責人，
    呂玉裕則負責力峯公司財務及出納，承陳建志之命行事。力
    峯公司於民國102、103年間承攬台灣中油股份有限公司之「
    蘇澳供油中心油槽區山坡地整治工程」（下稱蘇澳工程）及
    新北市○○區公所之「○○區○○○路00巷道路崩塌整治工程」（
    下稱新店工程）期間，陳建志、呂玉裕為虛增力峯公司施作
    成本以提高進項金額之方式逃漏稅捐，竟各基於填製不實會
    計憑證以逃漏各期營業稅之犯意聯絡，先由陳建志出面要求
    其公司員工吉明義（所涉幫助逃漏稅捐等犯行，業經檢察官
    為緩起訴處分）擔任名義負責人，吉明義同意後，於102年7
    月30日出名設立吉義企業社（址設宜蘭縣○○鎮○○路○段000號
    ），及以吉義企業社名義申辦兆豐國際商業銀行帳戶（帳號
    ：00000000000號，下稱吉義企業社帳戶），然吉義企業社
    之實際負責人仍係陳建志，陳建志再以吉義企業社名義承包
    力峯公司上開蘇澳工程、新店工程所發包之部分工程，並自
    102年8月間起至103年11月間止，在力峯公司上址，由陳建
    志命不知情之力峯公司會計李姿儀以吉義企業社名義，分期
    填製或接續填製如附表所示銷售額共計新臺幣（下同）21,8
    18,480元之不實統一發票共9紙，形式上交由力峯公司充作
    其進項憑證，按附表所示營業稅期別之繳納期限，各持以向
    稅捐稽徵機關申報扣抵力峯公司之銷項稅額（共7期），再
    由呂玉裕以力峯公司名下之玉山商業銀行帳戶（帳號：0000
    000000000號）及兆豐國際商業銀行帳戶（帳號：000000000
    00號）匯入款項至上開吉義企業社帳戶內製作虛假金流，待
    款項匯入後，旋即由呂玉裕持吉義企業社帳戶之存摺、印鑑
    及密碼，將匯入吉義企業社之款項逐一以現金方式悉數提領
    或另行匯出，而以此不正方法使力峯公司逃漏附表所示7期
    營業稅額共計1,090,924元，足以生損害於稅捐稽徵機關對
    於課稅管理之正確性及公平性。
二、案經財政部北區國稅局告發後由臺灣宜蘭地方檢察署檢察官
    偵查起訴。
    理  由
一、證據能力：
　　本件認定事實所引用之卷證資料（包含人證、書證，詳下述
    及者），並無證據證明係公務員違背法定程序所取得，與本
    案亦有自然之關連性，公訴人、被告陳建志、呂玉裕及其等
    辯護人於準備程序迄至本案言詞辯論終結，均不爭執該等卷
    證之證據能力或曾提出關於證據能力之聲明異議，本院認引
    為證據為適當，是依刑事訴訟法第159條之5等規定，下述認
    定事實所引用之證據方法均有證據能力。
二、認定事實：
　㈠上揭犯罪事實，業經被告陳建志、呂玉裕於本院111年3月15
    日之準備程序及同年6月14日審理時均坦認無誤，核與證人
    吉明義、李姿儀於偵查及原審時之證述相符，並有財政部北
    區國稅局108年6月20日北區國稅審四字第1080008232號函所
    附吉義企業社之營業人資料、營業人進貨、銷貨申報資料、
    營業稅年度資料查詢進項來源明細、進項、銷項申報扣抵營
    業稅專案調檔統一發票查核名冊及清單、吉義企業社帳戶開
    戶資料、歷史交易明細、大額通貨資料、被告呂玉裕代為領
    款之大額通貨紀錄等資料在卷可查，足認被告2人前揭本院
    之任意性自白與事實相符，應屬可信。
　㈡關於力峯公司是否有逃漏營業稅一事：
　⒈按「有下列情形之一者，為營業人：一、以營利為目的之公
    營、私營或公私合營之事業；營業人當期銷項稅額，扣減進
    項稅額後之餘額，為當期應納或溢付營業稅額。」「營業人
    下列進項稅額，不得扣抵銷項稅額：一、購進之貨物或勞務
    未依規定取得並保存第33條所列之憑證者。」「營業人之總
    機構及其他固定營業場所，應於開始營業前，分別向主管稽
    徵機關申請稅籍登記。」「營業人會計帳薄憑證之管理辦法
    ，由財政部定之。」「納稅義務人，有下列情形之一者，除
    追繳稅款外，按所漏稅額處5倍以下罰鍰，並得停止其營業…
    …五、虛報進項稅額。」加值型及非加值型營業稅法第6條第
    1款、第15條第1項、第19條第1項第1款、第28條、第34條及
    第51條第1項第5款分別定有明文。
　⒉次按對外營業事項之發生，營利事業應於發生時自他人取得
    原始憑證，如進貨發票，或給與他人原始憑證，如銷貨發票
    ，稅捐稽徵機關管理營利事業會計帳簿憑證辦法第21條第1
    項前段亦有明文。又營業人以不實進項稅額憑證申報扣抵銷
    項稅額，而觸犯加值型及非加值型營業稅法（下稱營業稅法
    ）第51條第5款（現行同條1項第5款）規定之案件，參照司
    法院釋字第337號解釋意旨，應以虛報進項稅額之營業人是
    否逃漏稅款為處罰要件，與開立憑證者之營業稅申報繳納情
    形無涉，此有財政部98年12月7日台財稅字第09804577370號
    令可參。
　⒊再依司法院釋字第685號解釋理由書，我國現行加值型營業稅
    制，係就各個銷售階段之加值額分別予以課稅之多階段銷售
    稅，各銷售階段之營業人皆為營業稅之納稅義務人。行政法
    院87年7月份第1次庭長評事聯席會議決議，其中所稱：「我
    國現行加值型營業稅係就各個銷售階段之加值額分別予以課
    稅之多階段銷售稅，各銷售階段之營業人皆為營業稅之納稅
    義務人。故該非交易對象之人是否已按其開立發票之金額報
    繳營業稅額，並不影響本件營業人補繳營業稅之義務。」部
    分，乃依據我國採加值型營業稅制，各銷售階段之營業人皆
    為營業稅之納稅義務人之法制現況，敘明非交易對象，亦即
    非銷售相關貨物或勞務之營業人，依法本無就該相關銷售額
    開立統一發票或報繳營業稅額之義務，故其是否按已開立統
    一發票之金額報繳營業稅額，僅發生是否得依法請求返還之
    問題，既無從視同法定納稅義務人已履行其租稅義務，亦不
    發生法定納稅義務人之租稅義務因而免除或消滅之效果，自
    不影響法定納稅義務人依法補繳營業稅之義務。
　⒋是以，我國現行加值型營業稅制乃多階段銷售稅，各階段之
    營業人均需本於「自己」納稅義務人之主體地位，如實繳納
    營業稅或取得「他人」之銷售憑證後據以辦理進項扣抵，如
    形式上不同之公司行號，實質上乃同一公司行號所掌控，由
    該公司形式上創造兩公司間之銷項與進項（及其金流），雖
    已由被掌控之從屬公司繳納營業稅，但又由控制公司自從屬
    公司取得銷項憑證後，辦理營業稅進項扣抵，仍違反前述多
    階段銷售稅之現行法制，形同左手繳稅、右手取回，營業稅
    稅收並未實質增加，又妨礙各階段之銷、進項核實勾稽，縱
    使該被掌控之從屬公司非一般定義下全然虛設之公司行號（
    僅為開立或銷售不實發票而設立），仍不影響前述稅制設計
    下是否逃漏營業稅之認定。
　⒌本案吉義企業社之設立及其設立後之營業行為，顯然均由被
    告陳建志之力峯公司所掌控、主導，吉明義僅係吉義企業社
    之名義負責人，實質負責人仍係被告陳建志，是縱使吉義企
    業社有就從力峯公司分包之蘇澳或新店工程進料、施工、僱
    工或與其他公司行號進行交易等營業行為，營業稅之繳納並
    無異常，並非純粹虛設之公司行號，但就吉義企業社開立給
    力峯公司之統一發票（銷項憑證），顯然並未如實、核實開
    立，從虛假金流之製作過程即可得證，被告2人均參與其中
    ，被告陳建志作決定、被告呂玉裕承命行事以達目的，又皆
    無法明確指出附表所示統一發票金額，各係基於何具體之營
    業行為所生，或該等金流基於何正當理由而為，自均不能推
    稱不知或未參與，是控制吉義企業社之力峯公司，以吉義企
    業社開立之不實統一發票，作為進項憑證申報扣抵銷項稅額
    ，違反前開營業稅法第19條第1項第1款及第34條授權訂定之
    稅捐稽徵機關管理營利事業會計帳簿憑證辦法第21條規定，
    其虛報進項稅額，致應納營業稅額減少，自構成逃漏稅捐情
    事；又依前揭說明，力峯公司以吉義企業社開立之不實進項
    稅額憑證申報扣抵銷項稅額，觸犯營業稅法第51條第1項第5
    款規定，致逃漏稅款，應依法處罰，核與開立憑證者（即吉
    義企業社）之營業稅申報繳納情形無涉，財政部北區國稅局
    110年8月13日北區國稅審四字第1100009439號函同此認定，
    可一併供參，是縱使吉義企業社確有申報繳納營業稅，並不
    影響力峯公司逃漏稅之結果或起訴書核算之逃漏稅金額，則
    力峯公司確有逃漏營業稅之事實，應可認定，被告2人前此
    所辯，並非可採。
　㈢綜上所述，本案事證明確，被告2人各該犯行均已堪認定，自
    應依法論科。
三、論罪：
　㈠按統一發票乃證明會計事項之經過而為造具記帳憑證所根據
    之原始憑證，商業負責人、主辦及經辦會計人員或依法受託
    代他人處理會計事務之人員如明知為不實之事項，而開立不
    實之統一發票，係犯商業會計法第71條第1款之以明知為不
    實之事項而填製會計憑證罪，該罪為刑法第215條業務上登
    載不實文書罪之特別規定，依特別法優於普通法之原則，自
    應優先適用，尚無論以刑法第215條業務上登載不實文書罪
    之餘地（最高法院94年度台非字第98號判決參照）。
　㈡核被告陳建志、呂玉裕就附表編號1至7不同期別營業稅不實
    開立統一發票（吉義企業社）及辦理進項扣抵（力峯公司）
    之所為，均係犯商業會計法第71條第1款之填製不實會計憑
    證罪及稅捐稽徵法第47條第1項第1款、第41條之公司負責人
    為納稅義務人以不正當方法逃漏稅捐罪。
　㈢被告呂玉裕雖非力峯公司或吉義企業社之負責人，不具有商
    業負責人或公司負責人之身分，亦非主辦及經辦會計人員或
    依法受託代他人處理會計事務之人員，然其承命與被告陳建
    志共同實行本案犯行，而被告陳建志乃力峯公司之負責人及
    吉義企業社之實際負責人，是依刑法第31條第1項前段規定
    ，被告呂玉裕仍應與被告陳建志以共同正犯論，是被告2人
    就附表編號1至7之犯行，均有犯意聯絡及行為分擔，為共同
    正犯。被告2人利用其不知情之會計李姿儀開立附表所示之
    發票而犯上開之罪，均為間接正犯。被告呂玉裕併依刑法第
    31條第1項但書，減輕其刑。
　㈣按關於營業稅之申報，依營業稅法第35條第1項明定，營業人
    除同法另有規定外，不論有無銷售額，應以每2月為1期，於
    次期開始15日內，向主管稽徵機關申報。而每年申報時間，
    依營業稅法施行細則第38條之1第1項規定，應分別於每年1
    月、3月、5月、7月、9月、11月之15日前向主管稽徵機關申
    報上期之銷售額、應納或溢付營業稅額。是每期營業稅申報
    ，於各期申報完畢，即已結束，以「一期」作為認定逃漏營
    業稅次數之計算，區別不難，獨立性亦強，於經驗、論理上
    ，似難以認定逃漏營業稅，可以符合接續犯之行為概念，是
    應分別視其犯罪時間係在刑法修正刪除連續犯之前或之後，
    而分別依連續犯論以一罪，或予分論併罰（最高法院101年
    度台上字第4362號、104年度台上字第2548號判決意旨參照
    ）。準此，被告2人就附表編號1至7所示之各期申報營業稅
    中，開具不實統一發票之登載不實會計憑證而逃漏稅捐之行
    為，皆應以每一期營業稅繳納（即每2個月）期間作為認定
    逃漏營業稅及登載不實會計憑證之罪數。而附表編號3、6之
    各別同一營業稅期內，陸續開立多張不實發票之行為，均各
    係基於單一犯意，於密接時、地而為，各行為之獨立性極為
    薄弱，依一般社會觀念，在時間差距上難以強行分開，應視
    為數個舉動之接續實行，合為包括之一行為予以評價較為合
    理，應各論以接續犯之一罪。
　㈤是以，承㈣所述，被告2人就附表編號1至7所示之犯行，均各
    係以一行為觸犯上開㈡之2罪名，為想像競合犯，均應依刑法
    第55條前段規定，各從一重即填製會計憑證罪處斷。又被告
    2人各就前開7次不同營業稅期別之犯行，犯意各別、行為不
    同，應予分論併罰。
四、撤銷改判之理由及量刑、緩刑：　　
　㈠原審經詳細調查審理後，為被告2人有罪之認定，予以論罪科
    刑，確有根據，然原審未及審酌被告2人業已於本院承認全
    部犯行、表達相當之悔意，此關於被告2人犯後態度之量刑
    基礎事實已有相當變動，且原審未就被告2人已於偵查中將
    本案356,114元罰鍰繳清（見原審卷第387頁公務電話紀錄）
    ，列入犯後態度之從輕評價，亦有不當，則原審基於被告2
    人否認犯行、態度非佳等而量處之刑（分別為有期徒刑6月
    、5月，均各7罪），即非允當，是被告2人上訴時原否認犯
    罪，雖非可採，惟後均已當庭認罪，均請求從輕量判，被告
    呂玉裕並請求給予緩刑，仍為上訴有理由，基於罪刑不可分
    原則，原判決之罪刑自屬無可維持，應由本院就原判決予以
    撤銷改判，且原審所定應執行刑，亦因而失其依據，同應一
    併撤銷。
　㈡爰審酌被告陳建志、呂玉裕分為力峯公司之負責人、財務主
    管，竟共同以上開手法填製吉義企業社之不實統一發票，使
    力峯公司藉以逃漏附表所示各期營業稅，影響會計憑證與稅
    捐機關對於營業稅稽徵及管理之正確性，被告陳建志主導一
    切，被告呂玉裕承命行事，參與程度較低，念及被告2人犯
    後終能於本院坦承全部犯行、表達悔意，態度非劣，且力峯
    公司另經稅務機關裁處之補稅、罰鍰，均已繳納完畢（見偵
    4009卷二第113至116頁、原審卷第387頁），兼衡被告陳建
    志專科畢業、目前已未從事公共工程，被告呂玉裕專科畢業
    、目前單純家管等智識程度、生活狀況，暨各期不實銷售額
    及稅額之多寡等一切情狀，分別量處如主文第2項、第3項所
    示之刑，並均諭知易科罰金之折算標準，另考量被告2人所
    犯各罪，犯罪類型、行為態樣、動機及侵害法益均同，責任
    非難重複程度高，各定應執行刑如主文第2項、第3項所示，
    並均諭知易科罰金之折算標準。
　㈢查被告呂玉裕前未曾因故意犯罪而受有期徒刑以上刑之宣告
    ，有本院被告前案紀錄表在卷可查，其犯後於本院坦承犯行
    ，應認具有相當悔意，此次因一時失慮，承夫之命犯案，經
    此偵、審教訓應知所警惕而無再犯之虞，現已單純家管而未
    在何公司任職，本院認上開對其所宣告之刑以暫不執行為當
    ，爰依刑法第74條第1項第1款之規定諭知緩刑2年。
　㈣不予宣告沒收之說明：
　⒈扣案之現金30萬元（見偵4009卷一第162頁），雖可供充抵諭
    知沒收、追徵被告2人未扣案之犯罪所得之用，但考量力峯
    公司就本案逃漏稅額、罰鍰，均已補繳完畢，倘再予宣告沒
    收其2人之犯罪所得，顯有過苛之虞，爰依刑法第38條之2第
    2項規定，不予宣告沒收其2人未扣案之犯罪所得，至於上開
    扣案現金，應於本案確定後由檢察官處理發還事宜。
　⒉扣案之立行營造有限公司存摺（兆豐國際商業銀行）6本、立
    行營造有限公司存摺（第一銀行）1本，均係該公司所有之
    物（該公司登記負責人為被告陳建志之母黃美枝，於107年9
    月已解散），均與本案無關，故均不予宣告沒收。
　⒊扣案之ASUS手機(門號0000000000)0支，雖係被告陳建志所有
    ，然無證據證明為被告陳建志持犯本案所用之物，且對此沒
    收亦欠缺刑法上之重要性，故不予宣告沒收。　
據上論斷，應依刑事訴訟法第369條第1項前段、第364條、第299
條第1項前段，商業會計法第71條第1款，稅捐稽徵法第47條第1
項第1款、第41條，刑法第11條前段、第28條、第31條第1項、第
55條、第41條第1項前段、第8項、第51條第5款、第74條第1項第
1款，判決如主文。
本案經檢察官林小刊提起公訴，檢察官陳慧玲到庭執行職務。
中　　華　　民　　國　　111 　年　　6 　　月　　28　　日
                  　刑事第八庭　審判長法　官　陳世宗
                                      法　官　林呈樵
                                      法　官　吳勇毅
以上正本證明與原本無異。
如不服本判決，應於收受送達後20日內向本院提出上訴書狀，其
未敘述上訴之理由者並得於提起上訴後20日內向本院補提理由書
（均須按他造當事人之人數附繕本）「切勿逕送上級法院」。
                                      書記官  許家慧
中　　華　　民　　國　　111 　年　　6 　　月　　28　　日
附錄本案論罪科刑之法條：
商業會計法第71條
商業負責人、主辦及經辦會計人員或依法受託代他人處理會計事
務之人員有下列情事之一者，處5年以下有期徒刑、拘役或科或
併科新臺幣60萬元以下罰金：
一、以明知為不實之事項，而填製會計憑證或記入帳冊。
二、故意使應保存之會計憑證、會計帳簿報表滅失毀損。
三、偽造或變造會計憑證、會計帳簿報表內容或毀損其頁數。
四、故意遺漏會計事項不為記錄，致使財務報表發生不實之結果
    。
五、其他利用不正當方法，致使會計事項或財務報表發生不實之
    結果。

稅捐稽徵法第47條
本法關於納稅義務人、扣繳義務人及代徵人應處刑罰之規定，於
下列之人適用之：
一、公司法規定之公司負責人。
二、有限合夥法規定之有限合夥負責人。
三、民法或其他法律規定對外代表法人之董事或理事。
四、商業登記法規定之商業負責人。
五、其他非法人團體之代表人或管理人。
前項規定之人與實際負責業務之人不同時，以實際負責業務之人
為準。

稅捐稽徵法第41條
納稅義務人以詐術或其他不正當方法逃漏稅捐者，處5年以下有
期徒刑，併科新臺幣1千萬元以下罰金。
犯前項之罪，個人逃漏稅額在新臺幣1千萬元以上，營利事業逃
漏稅額在新臺幣五千萬元以上者，處1年以上7年以下有期徒刑，
併科新臺幣1千萬元以上1億元以下罰金。

附表：                              （單位：新臺幣，元）
編號 營業稅期別 發票日期 發票號碼 銷售額 稅額 1 102年7-8月 102年8月30日 NG00000000 3,200,000 160,000 2 102年9-10月 102年10月28日 PE00000000 4,350,000 217,500 3 102年11-12月 102年11月28日 QC00000000 1,440,000 72,000   102年11月27日 QC00000000 282,200 14,110  小計   1,722,200 86,110 4 103年1-2月 103年2月5日 ZA00000000 1,424,000 71,200 5 103年3-4月 103年4月10日 ZV00000000 4,000,000 200,000 6 103年9-10月 103年9月1日 CE00000000 2,700,000 135,000   103年9月15日 CE00000000 1,870,000 93,500  小計   4,570,000 228,500 7 103年11-12月 103年11月3日 CZ00000000 2,552,280 127,614 總計    21,818,480 1,090,924